ACORDAO-COMPLETO-2454057

ACÓRDÃO 234/2021 ATA 4/2021 - PLENÁRIO

VISTOS, relatados e discutidos estes autos que cuidam de Representação, com pedido de medida cautelar, formulada pela empresa Panther Healthcare Brasil Distribuidora de Produtos Médicos Ltda., com fundamento no art. 87, § 2º, da Lei  13.303/2016, c/c os art. 237 do Regimento Interno do TCU, em razão de supostas irregularidades no Pregão Eletrônico para Registro de Preços nº 72/2019, promovido pelo Hospital Universitário de Brasília (HUB) , tendo por objeto o "Registro de Preços para eventual aquisição de materiais médicos hospitalares específicos para procedimentos cirúrgicos na Clínica de Cirurgia Geral do HUB, com cessão de equipamentos em regime de comodato".
ACORDAM os Ministros do Tribunal de Contas da União, reunidos em Sessão Plenária, diante das razões expostas pelo Relator, em:
9.1. com fundamento no art. 87, § 2º da Lei 13.303/2016, c/c os arts. 235 e 237, VII, do Regimento Interno deste Tribunal, e no art. 103, § 1º, da Resolução - TCU 259/2014, conhecer da representação para, no mérito, considerá-la parcialmente procedente;
9.2. com fundamento no art. 9º, inciso I, da Resolução - TCU 315/2020, dar ciência ao Hospital Universitário de Brasília (HUB) e à Empresa Brasileira de Serviços Hospitalares (Ebserh) sobre as seguintes impropriedades relativas ao Pregão Eletrônico 72/2019, para que sejam adotadas medidas internas com vistas à prevenção de outras ocorrências semelhantes:
9.2.1. inabilitação indevida de licitante que havia apresentado melhor proposta para os grupos 4 e 5 do referido pregão, sob o argumento de ausência de comprovação do item 8.4.4.3 do edital, quando a informação estava parcialmente disponível no registro da Anvisa para o item grampeador cirúrgico, com indicação do número da AFE, fato apontado em recurso dirigido ao pregoeiro, o que poderia ser confirmado mediante a realização de diligência para complementar a informação, nos termos do art. 47 do Decreto 10.024/2019, do art. 56, § 2º, do Regulamento de Licitações da Ebserh, do item 21.10 do edital do certame e da jurisprudência desse Tribunal (a exemplo do Acórdão 1795/2015-TCU-Plenário) , que entende irregular a inabilitação de licitante quando a informação supostamente faltante estiver contida em outro documento, e em observância ao formalismo moderado (Acórdão 2239/2018-TCU-Plenário, dentre outras deliberações) ;
9.3. informar ao Hospital Universitário de Brasília (HUB) , à Empresa Brasileira de Serviços Hospitalares (Ebserh) , ao representante e às sociedades empresárias DMI Material Médico Hospitalar Ltda. e Masters Assessoria Comercial de Produtos Hospitalares Ltda. sobre o presente Acórdão, destacando que o Relatório e o Voto que o fundamentam podem ser acessados por meio do endereço eletrônico www.tcu.gov.br/acordaos;
9.4. arquivar os presentes autos, nos termos art. 169, VI, do Regimento Interno deste Tribunal.

Representação acerca de supostas irregularidades na licitação que teve por objeto aquisição de materiais médicos hospitalares específicos para procedimentos cirúrgicos na Clínica de Cirurgia Geral, com cessão de equipamentos em regime de comodato.

Hospital Universitário de Brasília (HUB); Empresa Brasileira de Serviços Hospitalares (Ebserh).

3. Interessados/Responsáveis:
3.1. Interessados: DMI Material Médico Hospitalar Ltda (37.109.097/0001-85); Masters Assessoria Comercial de Produtos Hospitalares Ltda (15.471.982/0001-77).

13.1. Ministros presentes: Ana Arraes (Presidente), Benjamin Zymler, Augusto Nardes, Aroldo Cedraz, Raimundo Carreiro (Relator) e Jorge Oliveira.
13.2. Ministros-Substitutos convocados: Augusto Sherman Cavalcanti, Marcos Bemquerer Costa e Weder de Oliveira.

RAIMUNDO CARREIRO

Transcrevo a seguir, nos termos do art. 1º, § 3º, inciso I, da Lei nº 8.443/92, a instrução lavrada no âmbito da Secretaria de Controle Externo de Aquisições Logísticas (peça 92) , cujas conclusões contaram com a anuência do titular daquela unidade técnica (peça 93) .
"Instrução de Análise de Oitiva
	A. Identificação do Processo

	TC Processo 018.618/2020-0
	Mérito. Procedência parcial. Ciência. Arquivamento.

	Unidade Jurisdicionada
	Uasg

	Hospital Universitário de Brasília - HUB (Ebserh) 
	155009

	Objeto

	Registro de Preços para eventual aquisição de materiais médicos hospitalares específicos para procedimentos cirúrgicos na Clínica de Cirurgia Geral do HUB, com cessão de equipamentos em regime de comodato (peça 2, p. 1) .

	Representante
	CNPJ

	Panther Healthcare Brasil Distribuidora de Produtos Médicos Ltda.
	15.707.603/0001-03

	Há pedido de Sustentação Oral?
	Procuração

	Não
	Peça 10

	Modalidade
	Número do Certame
	Critério de Julgamento

	Pregão Eletrônico para Registro de Preços
	72/2019
	Menor preço por item e menor preço por lote

	Vigência
	Valor Homologado

	Ata: 12 meses a contar da assinatura (peça 2, p. 24) ; Termo de Comodato (para alguns itens) : 12 meses a partir da instalação (peça 2, p. 25) 
	R$ 3.725.513,08 (peça 49) 

	Suspenso por Medida Cautelar?
	Não

	Fase do Certame

	Após a apreciação inicial dos autos em 14/5/2020 (peças 15 a 17) , ocorreu uma segunda sessão do pregão, complementar à primeira, no período de 20 a 29/5/2020, especificamente voltada para os itens 21 e 43 (peça 50) , obtendo-se proposta válida para o primeiro item. Em relação aos itens licitados objetos da oitiva prévia (grupos 1, 2, 4 e 5 e item 24) , as respectivas atas de registro de preços foram assinadas em 24/4/2020 e possuem vigência até 21/4/2021 (peças 33 a 35) . Nessa última etapa de instrução, o HUB encaminhou tabela com as quantidades contratadas dos itens integrantes dos grupos 1, 2, 4 e 5 (peça 82) .

	B. Histórico

	1.	O Exmo. Ministro-Relator Raimundo Carrero, mediante Despacho emitido em 14/5/2020 (peça 17) , manifestou anuência ao pronunciamento uniforme desta Unidade Técnica (peças 15 e 16) , e adotou a proposta de encaminhamento sugerida, com ajustes de redação que julgou pertinentes, decidindo preliminarmente nos seguintes termos:
10.1. conhecer da representação, satisfeitos os requisitos de admissibilidade constantes no art. 87, § 2º, da Lei 13.303/2016, c/c os arts. 235 e 237, VII, do Regimento Interno deste Tribunal, e no art. 103, § 1º, da Resolução - TCU 259/2014;
10.2. realizar a oitiva prévia do Hospital Universitário de Brasília - HUB, com fulcro no art. 276, § 2º, do Regimento Interno deste Tribunal para que, no prazo de cinco dias úteis, se pronuncie, referente ao Pregão Eletrônico 72/2019, acerca da existência dos pressupostos da medida cautelar pleiteada e acerca dos indícios de irregularidade indicados nesta instrução, em especial quanto aos seguintes tópicos:
a) inabilitação indevida da licitante Panther Healthcare Brasil Distribuidora de Produtos Médicos Ltda., a qual havia apresentado melhor proposta para os grupos 1, 2, 4 e 5 e para o item 24, sob o argumento de ausência de comprovação do item 8.4.4.3 do edital, sendo que a informação estava parcialmente disponível em outros documentos, a exemplo do registro da Anvisa para o item grampeador cirúrgico, com indicação do número da AFE, o que ensejaria a realização de diligência para complementar a informação, nos termos do art. 47 do Decreto 10.024/2019, no do art. 56, § 2º, do Regulamento de Licitações da Ebserh e do item 21.10 do edital do certame; considerando, ainda, o fato de a licitante ser signatária vigente de ata do próprio HUB (Ata 205/2019) e que, com base na jurisprudência desse Tribunal, apontada em sede de recurso administrativo (Acórdão 1795/2015-TCU-Plenário) , é irregular a inabilitação de licitante quando a informação supostamente faltante estiver contida em outro documento, o que era o caso concreto, além de outros acórdãos que tratam do formalismo moderado, a exemplo do Acórdão 2239/2018-TCU-Plenário;
b) ausência de negociação para todos os itens do certame, uma vez que essa negociação se tornou obrigatória a partir da edição do Decreto 10.024/2019, com base no seu art. 38, e que, no caso concreto, só foi realizada para os itens com valor acima do estimado pela Administração, como pode ser constatado na troca de mensagens realizada durante a sessão pública, consubstanciada na ata do certame, contrariando, ainda, o item 7.9 do edital do certame;
c) demais informações que julgar necessárias; e 
d) designação formal de interlocutor que conheça da matéria para dirimir eventuais dúvidas, informando nome, função/cargo, e-mail e telefone de contato;
10.3. realizar, nos termos do art. 250, V, do Regimento Interno/TCU, a oitiva das sociedades empresárias DMI Material Médico Hospitalar Ltda. (CNPJ 37.109.097/0001- 85) , vencedora dos grupos 1, 2 e 5 do certame, e Masters Assessoria Comercial de Produtos Hospitalares Ltda. (CNPJ 15.471.982/0001-77) , vencedora do grupo 4 do certame, para, no prazo de cinco dias úteis, manifestarem-se, caso queiram, sobre os fatos constantes nos subitens 10.2 retro, assim como sobre os pressupostos da cautelar pleiteada;
10.4. diligenciar o Hospital Universitário de Brasília - HUB, com fundamento nos artigos 157 e 187 do Regimento Interno deste Tribunal, para que, no prazo de cinco dias úteis, encaminhe informação quanto à existência ou não de ata vigente (e com saldo a contratar) ou de estoque para os itens integrantes dos grupos 1, 2, 4 e 5 do Pregão Eletrônico 72/2019, encaminhando os documentos comprobatórios em caso afirmativo; 
10.5. alertar o Hospital Universitário de Brasília - HUB quanto à possibilidade de o TCU vir a conceder medida cautelar para a suspensão do certame, caso haja indicativo de afronta às normas legais e/ou possibilidade de ocorrência de prejuízos à Administração, ou mesmo de determinar a anulação dos atos decorrentes do certame ou que seja vedada a autorização de adesões a atas de registro de preços que não representam a melhor proposta para a Administração, caso haja elementos suficientes para a decisão de mérito após a realização da oitiva prévia, com base no disposto no art. 276, § 6º, do Regimento Interno deste Tribunal;
10.6. alertar os responsáveis pelo Pregão Eletrônico 72/2019, no Hospital Universitário de Brasília - HUB, inclusive a autoridade designada pela sua homologação e assinatura do respectivo contrato, de que o pedido de medida cautelar será examinado após a oitiva ora determinada, e que a eventual consumação de irregularidades em razão do prosseguimento dos atos decorrentes do certame sujeitará os respectivos agentes às sanções legais previstas na Lei nº 8.443/92;
10.7. encaminhar cópia da representação e da presente decisão ao Hospital Universitário de Brasília - HUB e às sociedades empresárias Masters Assessoria Comercial de Produtos Hospitalares Ltda. e DMI Material Médico Hospitalar Ltda., de maneira a embasar as respostas às oitivas;
10.8. indeferir o pedido formulado por Panther Healthcare Brasil Distribuidora de Produtos Médicos Ltda., de ser considerado como parte interessada, mas lhe autorizando, caso requeira, vista e cópia às peças não sigilosas dos presentes autos após a prolação da deliberação de mérito dos presentes autos; e
10.9. Dar ciência desta decisão à empresa representante.
2.	Na segunda instrução (peça 54) , propôs-se deferir o pedido de medida cautelar, a fim de que o Hospital Universitário de Brasília suspendesse o andamento das adesões ao grupo 4 da Ata de Registro de Preços 162/2020 e ao grupo 5 da Ata de Registro de Preços 166/2020, decorrentes do Pregão Eletrônico para Registro de Preços 72/2019, até que o Tribunal deliberasse sobre o mérito da matéria tratada nesses autos, bem como promover nova oitiva e diligências ao HUB, abrindo oportunidade de manifestação ao HUB com vistas à construção participativa de deliberações, e realizar oitiva das licitantes vencedoras dos grupos 4 e 5 do certame.
3.	O Relator, em seu despacho (peça 57) , acolheu as propostas da Selog, exceto no que se refere à adoção de medida cautelar, por entender estar caracterizado o perigo da demora reverso.
4.	A representante apresentou novos elementos (peça 60) .
5.	Constatando que não haviam sido realizadas as medidas então determinadas, o Diretor da 5ª DT da Selog, à peça 65, com fundamento na delegação de competência conferida pela Portaria MIN-RC 1/2007, do Exmo. Relator, Ministro Raimundo Carreiro, e na subdelegação conferida pelo art. 2º da Portaria Selog 3/2020, determinou a adoção das seguintes medidas:
I.	realizar a oitiva do Hospital Universitário de Brasília, com amparo no art. 250, V, do Regimento Interno/TCU, para que, no prazo de quinze dias, se pronuncie quanto aos seguintes pontos relativos ao grupo 4 da Ata de Registro de Preços 162/2020 e ao grupo 5 da Ata de Registro de Preços 166/2020, decorrentes do Pregão Eletrônico para Registro de Preços 72/2019:
a)  inabilitação indevida da licitante Panther Healthcare Brasil Distribuidora de Produtos Médicos Ltda., a qual havia apresentado melhor proposta para os grupos 4 e 5 do referido pregão, sob o argumento de ausência de comprovação do item 8.4.4.3 do edital, sendo que a informação estava parcialmente disponível no registro da Anvisa para o item grampeador cirúrgico, com indicação do número da AFE, fato este apontado pela empresa nos itens 18 e 19 do recurso dirigido ao pregoeiro, o que ensejaria a realização de diligência para complementar a informação, nos termos do art. 47 do Decreto 10.024/2019, do art. 56, § 2º, do Regulamento de Licitações da Ebserh, do item 21.10 do edital do certame e da jurisprudência desse Tribunal (Acórdão 1795/2015-TCU-Plenário) que entende irregular a inabilitação de licitante quando a informação supostamente faltante estiver contida em outro documento, além de outros acórdãos que tratam do formalismo moderado, a exemplo do Acórdão 2239/2018-TCU-Plenário; e
b) demais informações que julgar necessárias;
II.	considerando a possibilidade de construção participativa das deliberações deste Tribunal, nos termos do art. 14 da Resolução-TCU 315/2020, bem como o previsto nas Normas de Auditoria (NAT) aprovadas pela Portaria-TCU 280/2010, referente aos comentários dos gestores (no que se aplica a representações e denúncias) :
a) solicitar ao Hospital Universitário de Brasília, caso queira, no prazo de quinze dias:
a.1) a apresentação de possíveis ações corretivas que poderão ser tomadas pelo Hospital Universitário de Brasília para prevenir ou corrigir os indícios de irregularidades detectados ou remover seus efeitos;
a.2) a manifestação quanto aos possíveis impactos de eventual deliberação do TCU no sentido de retornar à fase de habilitação para os grupos 4 e 5 (para reavaliar a documentação da ora representante) e, nesse interim, caso necessário, realizar renegociação das atas firmadas ou contratação emergencial, buscando aproximar-se ou igualar-se ao preço ofertado pela representante no certame, na hipótese de serem insuficientes as alternativas apresentadas pelo gestor para corrigir os pontos questionados na oitiva;
b) alertar o Hospital Universitário de Brasília, com relação à construção participativa de deliberações, de que:
b.1) a sua manifestação quanto às alternativas para corrigir os indícios de irregularidades verificados e quanto aos impactos das possíveis medidas a serem adotadas pelo TCU será avaliada na proposição de mérito, mas não vincula as decisões desta Corte de Contas, notadamente quando os riscos decorrentes de sua adoção e/ou da manutenção de situação irregular não se coadunarem com o interesse público que se pretende tutelar;
b.2) a ausência de manifestação no prazo estipulado não impedirá o andamento processual, podendo o TCU vir a prolatar decisão de mérito, caso haja elementos suficientes que caracterizem afronta às normas legais e/ou possibilidade de ocorrência de prejuízos à Administração; e
b.3) a ausência de manifestação não será considerada motivo de sanção.
III.	realizar, nos termos do art. art. 250, V, do Regimento Interno/TCU, a oitiva das sociedades empresárias DMI Material Médico Hospitalar Ltda. (CNPJ 37.109.097/0001-85) , vencedora do grupo 5 do certame, e Masters Assessoria Comercial de Produtos Hospitalares Ltda. (CNPJ 15.471.982/0001-77) , vencedora do grupo 4 do certame, para, no prazo de quinze dias, manifestarem-se, caso queiram, sobre os fatos constantes no subitem 24.2 retro, assim como sobre os pressupostos da cautelar deferida;
IV.	diligenciar o Hospital Universitário de Brasília, com fundamento nos artigos 157 e 187 do Regimento Interno/TCU, para que, no prazo de quinze dias, encaminhe cópia dos seguintes documentos e/ou esclarecimentos:
a) informações atualizadas sobre a contratação, esclarecendo, de forma objetiva, quanto a eventuais aquisições já realizadas para esses grupos e encaminhando, para tal, os respectivos documentos comprobatórios aplicáveis (contratos assinados, ordens bancárias etc.) , caso já realizadas; e
b) demais informações que julgar necessárias.
6.	Promovidas as oitivas e diligência quanto às alegações do representante e demais questões levantadas por esta Unidade Técnica, passa-se a analisar as respostas apresentadas, tópico a tópico, conforme transcrição/contextualização a seguir, levando-se em consideração os novos elementos da peça 60. 

	C. Histórico de Comunicações

	Despacho da Secretaria (Delegação de Competência) 
	Peça 65
	9/10/2020

	Ofícios Encaminhados pelo TCU

	À entidade
	Ofícios 56.691 e 56.692/2020-TCU/Seproc, de 14/10/2020 (peças 66 e 67) 

	À sociedade empresarial DMI Material Médico Hospitalar Ltda.
	Ofício 56.693/2020-TCU/Seproc, de 19/10/2020 (peça 70) 

	À sociedade empresarial Masters Assessoria Comercial de Produtos Hospitalares Ltda.
	Ofício 56.701/2020-TCU/Seproc, de 19/10/2020 (peça 71) 

	D. Documentos Apresentados em Resposta à Oitiva

	Pela Unidade Jurisdicionada

	- Resposta à oitiva (peça 74) ;
- Ofício SEI 15/2020/Sead/DAF/GA/HUB-UNB-EBSERH (peça 75) ;
- Ofício SEI 16/2020/Sead/DAF/GA/HUB-UNB-EBSERH (peça 76) ;
- Resposta DMI ao Ofício 16/2020 (peça 77) ;
- Termo de Referência - processo 23522.023601/2020-59, de 9/10/2020 (peça 78) ;
- Resposta Masters ao Ofício 15/2020 (peça 79) ;
- Documento de Formalização de Demanda - DFD (peça 80) ;
- Ofício SEI 84/2020/SCAD/CDP/DGP-EBSERH, de 21/7/2020 - sobre curso de pregoeiros (peça 81) ;
- Tabela com quantidades empenhadas por item (peça 82) ;
- Ata de Registro de Preços 162/2020 e empenhos (Masters) (peça 83) ;
- Folder sobre curso para pregoeiros (peça 84) ; e
- Ata de Registro de Preços 166/2020 e empenhos (DMI) (peça 85) .

	Pela Sociedade Empresarial DMI Material Médico Hospitalar Ltda.

	- Resposta à oitiva (peça 86) .

	Pela Sociedade Empresarial Masters Assessoria Comercial de Produtos Hospitalares Ltda.

	- Não se manifestou.

	E. Exame Técnico

	Item 'IV' do despacho à peça 65: diligenciar o Hospital Universitário de Brasília, com fundamento nos artigos 157 e 187 do Regimento Interno/TCU, para que, no prazo de quinze dias, encaminhe cópia dos seguintes documentos e/ou esclarecimentos: a) informações atualizadas sobre a contratação, esclarecendo, de forma objetiva, quanto a eventuais aquisições já realizadas para esses grupos e encaminhando, para tal, os respectivos documentos comprobatórios aplicáveis (contratos assinados, ordens bancárias etc.) , caso já realizadas; e b) demais informações que julgar necessárias.
Fundamento legal ou jurisprudencial: art. 157 e 187 do Regimento Interno do Tribunal.
Manifestação da Unidade Jurisdicionada sobre os indícios de irregularidades (peça 74, p. 16) :
	a) no quadro em anexo (peça 82) constam as aquisições já realizadas para os grupos 1, 2, 4 e 5, bem como os empenhos realizados até o momento, os quais demonstram que os prejuízos potenciais direto de R$ 467.966,00 e indireto de R$ 1.403.898,00 não procedem;
	b) para cada aquisição, é obrigatória a realização de nova pesquisa de preços, como explica o item 13.5 do edital: 
13.5. O HUB monitorará os preços dos produtos, de forma a avaliar o preço praticado no mercado, podendo rever os preços registrados, a qualquer tempo, em decorrência da redução dos preços praticados ou de fato que eleve os custos dos produtos registrados;
Análise:
7.	A análise será feita em conjunto com o item seguinte.
Item 'I' do despacho à peça 65: inabilitação indevida da licitante Panther Healthcare Brasil Distribuidora de Produtos Médicos Ltda., a qual havia apresentado melhor proposta para os grupos 4 e 5 do referido pregão, sob o argumento de ausência de comprovação do item 8.4.4.3 do edital, sendo que a informação estava parcialmente disponível no registro da Anvisa para o item grampeador cirúrgico, com indicação do número da AFE, fato este apontado pela empresa nos itens 18 e 19 do recurso dirigido ao pregoeiro, o que ensejaria a realização de diligência para complementar a informação, nos termos do art. 47 do Decreto 10.024/2019, do art. 56, § 2º, do Regulamento de Licitações da Ebserh, do item 21.10 do edital do certame e da jurisprudência desse Tribunal (Acórdão 1795/2015-TCU-Plenário) que entende irregular a inabilitação de licitante quando a informação supostamente faltante estiver contida em outro documento, além de outros acórdãos.
Fundamento legal ou jurisprudencial: art. 47 do Decreto 10.024/2019; art. 56, § 2º, do Regulamento de Licitações da Ebserh; item 21.10 do edital do certame e Acórdão 1795/2015-TCU-Plenário.
Manifestação da Unidade Jurisdicionada sobre os indícios de irregularidades (peça 74, p. 5-15) :
	a) o que houve, no caso da Representante, foi a desclassificação pela aplicação direta do item 7.2.6 do edital e 56 do regulamento, qual seja, havia deficiência na documentação de habilitação, esta reconhecida pelo próprio representante legal da empresa;
	b) tomando conhecimento de sua inabilitação, o representante da empresa visitou a Unidade de Licitações do HUB, para solicitar a reconsideração do ato, alegando que "seu funcionário" realmente esquecera de juntar os documentos; (grifos no original) 
	c)  a regra do art. 26, § 9º, do Decreto 10.024/2019 vale apenas para documentos complementares, não para os documentos de habilitação que não foram juntados; é o próprio decreto quem estipula que os documentos complementares são aqueles "necessários à confirmação daqueles exigidos no edital e já apresentados";
	d) não satisfeito, o ora representante fez nova tentativa de complementar a documentação alegando que os arquivos inseridos não teriam aparecido completamente para o pregoeiro, talvez por erro no sistema; ocorre que este novo estratagema também não deu certo, pois os documentos foram anexados em uma pasta, ou seja, todos os documentos disponíveis estavam lá;
	e) em terceira tentativa, ele alegou que a apresentação do no documento da Junta Comercial do Estado de São Paulo, traria "implícita" a existência do documento faltante, ou seja, afirmou que tal documento não poderia ser obtido sem que a empresa tivesse a licença ou o alvará; o pregoeiro e sua equipe de apoio fizeram diligência neste sentido, para tentar confirmar a alegação da empresa e não lograram êxito; desta forma, não havendo outra alternativa, a decisão do pregoeiro foi mantida;
	f) por fim, insatisfeita com o resultado a licitante impetrou recurso administrativo, cuja fundamentação continha os mesmos argumentos já especificados; em sede recursal, o pregoeiro conferiu que o documento de habilitação do item 8.4.4.2 - Licença Sanitária da empresa distribuidora, com o ramo de atividade pertinente ao objeto desta licitação, expedida pelo órgão de fiscalização sanitária - poderia ser considerado apresentado de forma tempestiva; todavia, no tocante à Autorização de Funcionamento de Empresa para a distribuidora e para o fabricante - AFE, requisito de habilitação do item 8.4.4.3, esta não havia sido realmente apresentada; diante de tal constatação, por uma questão de isonomia com os demais participantes do certame, o recurso foi desprovido com as argumentações constantes à peça 5, p. 4-5 e peça 74, p. 8;
	g) a jurisprudência do TCU, no tocante a diligências, entende que elas têm a natureza de esclarecer algum documento apresentado, não de suprir requisito do edital, mormente se este, por esquecimento, não foi apresentado, a exemplo do Acórdão 4827/2009-TCU-Segunda Câmara, rel. Min. Aroldo Cedraz, entre outros;
	h) não se pode alegar - isto é, não dá para inferir - a partir dos demais documentos juntados, que a AFE lhes seria "implícita", pois não há nos autos algo que se possa considerar como tal; a AFE é justamente o documento que permite concluir que a empresa pode funcionar regularmente, razão pela qual foi incluída como um dos documentos de habilitação, sendo considerada condição sine qua non para a participação na licitação; não dá para entender, como quer fazer o representante em sua manifestação, que a AFE estaria implícita no registro do produto ou o certificado de licenciamento integrado da Jucesp;
	i) sobre o certificado de licenciamento integrado da Jucesp, um exame atento demonstra que é inadequada tal assertiva, eis que o referido documento, anexo, não revela que há autorização de funcionamento junto à Anvisa; pelo contrário, é contraditório pois menciona estar licenciado pelo órgão da vigilância sanitária da municipalidade, para depois dizer exatamente o contrário: que a atividade da empresa não é de competência do órgão de vigilância sanitária (ver foto parcial do documento mencionado à peça 74, p. 11) ;
	j) situação semelhante é a do registro do produto, na qual não se faz referência à AFE (ver foto do documento mencionado à peça 74, p. 12) ;
	k) o argumento do recurso administrativo, também reprisado na representação, simplesmente aponta que seria pressuposto do registro a existência de uma autorização; o que desmonta esta tese é o fato de que eventual autorização, se realmente existiu, poderia ter sido cassada, vencida ou então ter sido dada com erro à empresa; ademais, em momento algum foi apontado pela empresa ou identificado pelo pregoeiro, após inúmeras discussões, que o número da AFE poderia estar no referido documento;
	l) a primeira menção de que a AFE constava no documento foi da área técnica do Tribunal:
5.1. Cabe destacar que a ora representante apresentou, em razão do item 8.4.4.4, o registro do produto grampeador linear cortante, no qual, especificamente à peça 7, p. 36, há indicação da AFE da empresa ora representante (8.09.404-0) e a partir dessa informação poderia ter sido promovido o saneamento da questão [...]
	m) alega que não seria possível exigir a realização de diligência anteriormente à conclusão da área técnica, uma vez que ninguém havia afirmado que o número da AFE estava presente no referido documento; nesse sentido, a própria empresa, em seus contatos reiterados com o HUB, inclusive em grau recursal e mesmo na presente representação, não conseguiu indicar que o documento que apresentou possuía o número da AFE;
	n) a inscrição "autorização" no registro do produto "grampeador endolinear cortante" poderia se referir a qualquer outro documento, como de fato pode ser ainda, já que não se comprova que se refira à AFE, razão pela qual a diligência não era o caminho possível para a licitação - somente agora, olhando para o passado, sem estar envolvido no problema e no momento da licitação, é que se pode constatar a aparência entre os dados do formulário;
	o) assim, no momento da licitação, nem a empresa sabia indicar tal fato, o que mostra muito claramente que não fora cumprido tal requisito, ao que não se poderia exigir do pregoeiro esse conhecimento - principalmente porque a empresa não sabia também disso;
	p) desse modo, não se trata o caso dos autos de uma questão de aplicação do formalismo moderado, pois é de se observar que não há elementos que possam sustentar haver indícios mínimos de que alguma referência ao documento AFE estaria nos autos: nem o pregoeiro e, o que é pior, nem o fornecedor tinha conhecimento da informação que foi "descoberta" muito tempo depois pelo corpo técnico do TCU poderia indicar o número da AFE;
	q) se tal conhecimento estivesse disponível - o que não ocorreu - haveria sim a diligência cabível; no entanto, como não havia elemento mínimo, não há que se falar em "informação subsidiária" no caso concreto;
	r) sobre a questão da existência de outra ata firmada com o fornecedor, em certame passado (Pregão 35/2019 - item 3) , tal fato, por si só, não configura a habilitação técnica da representante, uma vez que não se tinha como saber se a AFE não teria sido cassada, revogada ou, ainda, conferido com erro; também não se pode usar como base o outro certame, por fim, por que os pregões tramitaram em épocas distintas e em ocasiões diversas, tendo o último ocorrido sob a égide do novo Decreto 10.024/2019, ao contrário do primeiro;
	s) assim, a presente manifestação, que a representação deve ser considerada insubsistente, eis que, por todo e qualquer ângulo que se examine a questão, não há como inferir que há razão que lhe assista; 
	t) quem acaba sendo prejudicado é o próprio hospital e a saúde pública do Distrito Federal, pois de fato há uma ameaça à continuidade na prestação dos serviços de saúde à população, uma vez que os insumos são importantíssimos para a realização de cirurgias as mais diversas, seja de natureza oncológica, seja de caráter mais geral, como gastroplastias; dado o fato de que o equipamento é sensível para o funcionamento de atividades essenciais do HUB (grampeadores cirúrgicos) , o rigor na escolha era necessário, seja do ponto de vista técnico, seja do ponto de vista da necessidade de rápida aquisição dos materiais; e
	u) ante todo o exposto, não há elementos fáticos que recomendem a suspensão ou o cancelamento do certame, principalmente para suprir um erro básico do representante, que não juntou documento considerado essencial da licitação.
Manifestação da Unidade Jurisdicionada sobre a construção participativa de deliberações - item 'II' do despacho à peça 65 (peça 74, p. 15) :
	a) em atenção à determinação à construção participativa sobre a deliberação dessa corte de contas, há que se destacar que, no tocante a possíveis ações corretivas foram realizadas consultas aos licitantes vencedores do certame, para negociação dos valores homologados, por meio dos Ofícios - SEI 15 e SEI 16 anexos (peças 75 e 76) , com pedido ao patamar da proposta da empresa Panther; entretanto, em respostas anexas, os fornecedores DMI e Master se mostraram contrários ao pedido de redução, conforme respostas que também seguem anexas, à exceção do item 20 do certame (peças 77 e 79) ;
	b) ações de capacitação estão sendo adotadas para prevenir e minimizar o risco de situações semelhantes à que é por ora discutida, como, por exemplo, a participação de membros da equipe da Unidade de Licitações no 15º Congresso Brasileiro de Pregoeiros (peças 81 e 84) ; 
	c) com relação ao retorno à fase de habilitação, este se revela inviável no tocante aos grupos 4 e 5, visto que já foram realizados o empenho, fornecimento e consumo dos itens homologados, o que implicaria em dificuldades para liquidação da despesa; ressalta-se que a solicitação de empenho das quantidades tem sido realizada de forma restrita, em quantidades mínimas, justamente pelo fato de a questão estar sendo analisada pelo TCU; e
	d) diante da recusa de negociação dos fornecedores, e não sendo recomendável a contratação emergencial, instaurou-se processo administrativo para realização de novo certame licitatório, o qual encontra-se atualmente na fase de divulgação da Intenção de Registro de Preços - IRP (peças 78 e 80) .
Manifestação da sociedade empresária DMI sobre os indícios de irregularidades (peça 86) :
	a) a ora representada, intimada a se manifestar sobre os fatos constantes no subitem 24.2 retro, informa que não consta do documento recebido o mencionado subitem 24.2, o que a impede de se manifestar a respeito; e
	b) do mesmo modo, não há como se manifestar quanto aos pressupostos da cautelar deferida, eis que a cautelar pretendida foi, na realidade, indeferida.
Manifestação da sociedade empresária Masters sobre os indícios de irregularidades:
	a) a sociedade empresária não se manifestou até o presente momento.
Análise:
8.	Em seu recurso administrativo no âmbito do certame, a Panther Healthcare apontou o seguinte (peça 5, p. 2-3:
 (...) Ademais, a fim de comprovar a perfeita subsunção do caso em tela aos precedentes supracitados do TCU, cabe mencionar que a cópia do Diário Oficial com a AFE da empresa não é documento novo e alheio aos demais já apresentados na habilitação. Ao contrário, a informação de que a Panther Healthcare possuía, à época do pregão, a AFE regularmente constituída junto à ANVISA pode ser obtida por meio de diversos outros documentos juntados aos documentos de habilitação.17. Isso porque nos moldes da Resolução de Diretoria Colegiada - RDC nº 16, de 1º de abril de 2014, da ANVISA, a AFE é documento essencial e basilar para a Panther Healthcare, não podendo a empresa desempenhar suas atividades sem esta licença sanitária: Art. 3º A AFE é exigida de cada empresa que realiza as atividades de armazenamento, distribuição, embalagem, expedição, exportação, extração, fabricação, fracionamento, importação, produção, purificação, reembalagem, síntese, transformação e transporte de medicamentos e insumos farmacêuticos destinados a uso humano, cosméticos, produtos de higiene pessoal, perfumes saneantes e envase ou enchimento de gases medicinais. Parágrafo único. A AFE é exigida de cada estabelecimento que realiza as atividades descritas no caput com produtos para saúde.18. Nesse sentido, por certo, a Panther Healthcare não poderia atuar no ramo da saúde nem registrar produtos na ANVISA, na forma em que correntemente faz, sem possuir a Autorização de Funcionamento de Empresa. Mesmo não juntando as páginas do Diário Oficial da União, foram colacionados comprovantes de regularidade dos produtos para saúde fabricados pela Panther Healthcare, que atestam a regularidade sanitária da empresa licitante.19. Esses produtos produzidos pela recorrente, por certo, não poderiam ser registrados sem que a Panther Healthcare possuísse a AFE junto à ANVISA. Tanto é verdade que o número da Autorização de Funcionamento de Empresa da Panther Healthcare consta expressamente na consulta dos produtos para a saúde juntados tempestivamente na habilitação! 20. Além da menção expressa à AFE da Panther Healthcare nos documentos de habilitação tempestivamente juntados, destaca-se, ainda, que o Certificado de Licenciamento Integrado da JUCESP também apresenta, claramente, a informação de que a empresa está regularmente licenciada pelo órgão de vigilância sanitária municipal: 21. Ora, como poderia a Panther Healthcare ser licenciada pelo órgão municipal sem ter suas atividades empresariais regularizadas, por meio da AFE, junto à ANVISA? Por óbvio, isto não seria possível.22. As informações ora mencionadas, portanto, são capazes de demonstrar que a comprovação de regularidade da Autorização de Funcionamento de Empresa sempre esteve presente na documentação originalmente enviada para fins de habilitação, restando ausente apenas cópia do Diário Oficial para corroborar a comprovação desta situação. Não é demais repetir: caso o Ilmo. Pregoeiro ainda estivesse em dúvida, mesmo com os dados já fornecidos, bastava ter diligenciado junto à Panther Healthcare, nos termos da lei, e solicitando complementação da documentação, ou mesmo ter consultado o número da AFE junto ao DOU. 23. Apesar de não constar cópia do Diário Oficial da União, na documentação de habilitação, é certo que a desclassificação da Panther Healthcare -- concorrente que apresentou as propostas largamente mais vantajosas para a Administração Pública -- não é razoável à luz da legislação aplicável ao caso e da jurisprudência do Tribunal de Contas, além de, por óbvio, não ser medida cabível segundo os princípios regentes do procedimento licitatório. (grifos acrescidos) 
8.1.	Cabe destacar que o recurso não indicou expressamente que o número da AFE estaria indicado no documento do grampeador endolinear cortante (peça 7, p. 36) , ao lado da palavra "Autorização". De todo modo, seria possível identificar a que se referia a expressão grifada na transcrição do parágrafo anterior, considerando o apontamento da licitante ora representante.
8.2.	De outra banda, acolhem-se os argumentos de que as informações contidas em certames realizadas anteriormente não podem ser aproveitadas, uma vez que a AFE poderia ter sido cassada, por exemplo.
8.3.	De todo modo, verifica-se que o HUB está promovendo novo certame (peças 78 e 80) e que as aquisições com base nas atas resultantes do Pregão 72/2019 foram realizadas com parcimônia em relação aos itens dos grupos 4 e 5 (ver tabela à peça 82 e relação de itens da ARP à peça 91) , com aquisições ao redor de 10% dos valores licitados.
8.4.	Ademais, as atas foram firmadas em 21/4/2020 e terão sua vigência expirada em 21/4/2021, isto é, cerca de três meses a partir dessa data. Além disso, em razão de já terem sido realizados empenho, fornecimento e consumo dos itens homologados, o retorno de fase traria dificuldade para a liquidação da despesa, como apontado pelo HUB. Por fim, quanto a esse ponto, confirma-se que o HUB realizou a aquisição de poucas unidades de cada item, o que pode ser comprovado na peça 91, onde constam as consultas aos itens das atas de registro de preços oriundas do Pregão Eletrônico 72/2019.
8.5.	Cabe ressaltar que, no tocante ao item sobre a construção participativa de deliberações (item II do pronunciamento à peça 65) o HUB tentou realizar a negociação das atas firmadas, não obtendo-se sucesso (peças 77 e 79) em razão da depreciação da moeda brasileira em 2020, o que tornou as importações mais onerosas no período entre a realização do certame e o momento da tentativa de renegociação.
8.6.	Outro ponto que deve ser destacado é que o suposto dano ao erário mencionado pelo representante somente ocorreria em caso de aquisição de todos os itens constantes da ata de registro de preços, bem como fossem realizadas todas as adesões possíveis, o que está longe de ocorrer, dada a proximidade com o fim da vigência das atas de registro de preços e tomando-se por base as quantidades adquiridas até o momento.
8.7.	Ademais, deve-se ressaltar que a demora entre a instauração do presente processo, em 7/5/2020, e o atual momento, torna inapropriada a adoção de qualquer medida com relação ao certame em tela (considerando-se a gravidade das condutas ora analisadas) , como, por exemplo, o retorno de fase.
8.8.	Assim, ante o exposto, entende-se que a melhor solução para o caso em tela é a expedição de ciência ao HUB, nos termos do art. 9º, inc. I, da Resolução TCU 315/2020, de modo a evitar a repetição do ocorrido em certames futuros.
9.	Diante do exposto, os elementos constantes dos autos permitem, desde já, a avaliação quanto ao mérito da presente representação como parcialmente procedente.
9.1.	Será proposta, portanto, a expedição de ciência, na forma descrita no item 8.8 desta instrução.

	F. Impacto dos Encaminhamentos Propostos

	Haverá impacto relevante na Unidade Jurisdicionada e/ou na sociedade, decorrente dos encaminhamentos propostos?
	Não

	G. Pedido de Ingresso aos Autos, de Informações/Vistas/Cópias, e de Sustentação oral

	Há pedido do representante de ingresso aos autos?
	Sim

	Análise:

	10.	O pleiteante teve seu pedido de ingresso aos autos indeferido pelo Ministro Relator (peça 17) .

	Há pedido de informações/vistas/cópia do processo?
	Sim

	Análise:
11.	O HUB solicitou vista eletrônica dos autos em 6/10/2020 (peça 63) , a qual foi deferida no mesmo dia, conforme registro no histórico dos autos no e-TCU.

	Há pedido de sustentação oral?
	Não

	H. Processos Conexos e Apensos

	Há processos conexos noticiando possíveis irregularidades na contratação ora em análise?
	Não

	Há processos apensos?
	Não

	I. Proposta de Encaminhamento

	12.	Em virtude do exposto, propõe-se:
12.1.	conhecer da representação, satisfeitos os requisitos de admissibilidade constantes no art. 87, § 2º da Lei 13.303/2016, c/c os arts. 235 e 237, VII, do Regimento Interno deste Tribunal, e no art. 103, § 1º, da Resolução - TCU 259/2014;
12.2.	no mérito, considerar a presente representação parcialmente procedente;
12.3.	dar ciência ao Hospital Universitário de Brasília - HUB (Ebserh) , com fundamento no art. 9º, inciso I, da Resolução - TCU 315/2020, sobre as seguintes impropriedades/falhas, identificadas no Pregão Eletrônico 72/2019, para que sejam adotadas medidas internas com vistas à prevenção de outras ocorrências semelhantes:
	a) inabilitação indevida de licitante que havia apresentado melhor proposta para os grupos 4 e 5 do referido pregão, sob o argumento de ausência de comprovação do item 8.4.4.3 do edital, quando a informação estava parcialmente disponível no registro da Anvisa para o item grampeador cirúrgico, com indicação do número da AFE, fato apontado em recurso dirigido ao pregoeiro, o que poderia ser confirmado mediante a realização de diligência para complementar a informação, nos termos do art. 47 do Decreto 10.024/2019, do art. 56, § 2º, do Regulamento de Licitações da Ebserh, do item 21.10 do edital do certame e da jurisprudência desse Tribunal (a exemplo do Acórdão 1795/2015-TCU-Plenário) , que entende irregular a inabilitação de licitante quando a informação supostamente faltante estiver contida em outro documento, e em observância ao formalismo moderado (Acórdão 2239/2018-TCU-Plenário, dentre outras deliberações) ;
12.4.	informar ao Hospital Universitário de Brasília - HUB (Ebserh) , ao representante e às sociedades empresárias DMI Material Médico Hospitalar Ltda. e Masters Assessoria Comercial de Produtos Hospitalares Ltda. do acórdão que vier a ser proferido, destacando que o relatório e o voto que fundamentam a deliberação ora encaminhada podem ser acessados por meio do endereço eletrônico www.tcu.gov.br/acordaos;
12.5.	arquivar os presentes autos, nos termos art. 169, VI, do Regimento Interno deste Tribunal.

8.1. Sergio Luiz Oliveira de Moraes (7638/OAB-DF), representando Dmi Material Medico Hospitalar Ltda.  
8.2. Mikaela Minare Brauna (18225/OAB-DF) e outros, representando Panther Healthcare Brasil Distribuidora de Produtos Médicos Ltda.

Não atuou.

REPRESENTAÇÃO COM PEDIDO DE MEDIDA CAUTELAR. REGISTRO DE PREÇOS PARA AQUISIÇÃO DE MATERIAL HOSPITALAR ESPECÍFICO PARA PROCEDIMENTOS CIRÚRGICOS. OITIVAS. PROCEDÊNCIA PARCIAL. CIÊNCIA À UNIDADE JURISDICIONADA SOBRE AS IMPROPRIEDADES IDENTIFICADAS. CIÊNCIA AOS INTERESSADOS. ARQUIVAMENTO.

REPRESENTAÇÃO (REPR)

Secretaria de Controle Externo de Aquisições Logísticas (Selog).

Inicialmente registro que atuo nos presentes autos por força de sorteio, conforme o termo à peça 9.
2.	Em análise Representação, com pedido de medida cautelar, formulada pela empresa Panther Healthcare Brasil Distribuidora de Produtos Médicos Ltda., com fundamento no art. 87, § 2º, da Lei  13.303/2016, c/c os art. 237 do Regimento Interno do TCU, em razão de supostas irregularidades no Pregão Eletrônico para Registro de Preços nº 72/2019, promovido pelo Hospital Universitário de Brasília (HUB) , tendo por objeto o "Registro de Preços para eventual aquisição de materiais médicos hospitalares específicos para procedimentos cirúrgicos na Clínica de Cirurgia Geral do HUB, com cessão de equipamentos em regime de comodato" (peça 1) .
3.	Por meio da Decisão à peça 9, de 14/5/2020, conheci da Representação e determinei a oitiva prévia do Hospital Universitário de Brasília. 
4.	Procedida a oitiva e as respectivas análises, a unidade técnica propôs a concessão da medida cautelar (peças 54 a 56) , por entender presentes os requisitos previstos no art. 276 do RI/TCU.
5.	Entretanto, mediante a Decisão à peça 58, de 10/8/2020, entendi que restava caracterizado o perigo da demora reverso, diante da inexistência de solução contratual válida para atender o objeto do certame, que era essencial para o funcionamento do centro cirúrgico do Hospital da Universidade de Brasília (HUB) . Dessa forma, indeferi a medida cautelar requerida pelo Representante e determinei a restituição dos autos à Selog para o exame de mérito da matéria.
6.	Na presente fase, quanto ao mérito, a Selog propõe considerar a Representação em análise parcialmente procedente e dar ciência ao Hospital Universitário de Brasília sobre as falhas identificadas nestes autos.
7.	Desde já registro que acolho as análises e conclusões uníssonas constantes dos pronunciamentos da Selog (peças 92 e 93) .
8.	Primeiramente é importante registrar que o tempo decorrido entre a instauração do presente processo, em 7/5/2020, e o atual momento, torna inapropriada a adoção de qualquer medida com relação ao certame em tela, como, por exemplo, o retorno de fase, em razão da impropriedade identificada nestes autos.
9.	Ademais, as atas foram firmadas em 21/4/2020 e terão a vigência expirada em 21/4/2021. Assim, tendo em vista que já foram realizados empenho, fornecimento e consumo dos itens homologados, o retorno de fase traria dificuldade para a liquidação da despesa, como apontado pelo próprio HUB. 
10.	Entretanto, ressalto que o HUB realizou a aquisição de poucas unidades de cada item, o que pode ser comprovado na peça 91, onde constam as consultas aos itens das atas de registro de preços oriundas do Pregão Eletrônico 72/2019. Com base nas informações constantes dos autos é possível verificar que as aquisições realizadas no âmbito das atas resultantes do Pregão 72/2019 foram realizadas com parcimônia em relação aos itens dos grupos 4 e 5 (tabela à peça 82 e relação de itens da ARP à peça 91) , com aquisições ao redor de 10% dos valores licitados.
11.	Dessa forma, não se confirmou o suposto dano ao Erário aventado pela representante, o que somente ocorreria em caso de aquisição de todos os itens constantes da ata de registro de preços, bem como fossem realizadas todas as adesões possíveis, o que é improvável de ocorrer, dada a proximidade com o fim da vigência das atas de registro de preços e tomando-se por base as quantidades adquiridas até o momento.
12.	Sendo assim, considerando as particularidades que envolvem o caso em análise, julgo oportuno e suficiente que seja dada ciência ao Hospital Universitário de Brasília (HUB) sobre as impropriedades identificadas no Pregão Eletrônico 72/2019, para que sejam adotadas medidas internas com vistas à prevenção de outras ocorrências semelhantes.
13.	Ante o exposto, acolho a proposta uníssona da Selog e voto por que o Tribunal adote a minuta de acórdão que ora submeto à apreciação deste Colegiado.
TCU, Sala das Sessões Ministro Luciano Brandão Alves de Souza, em 10 de fevereiro de 2021.
RAIMUNDO CARREIRO 
Relator